【裁判字號】    99,醫訴,3
【裁判日期】    991014
【裁判案由】    違反醫師法等
【裁判全文】
臺灣高雄地方法院刑事判決               99年度醫訴字第3號
公  訴  人  臺灣高雄地方法院檢察署檢察官
被      告  甲○○原名宋國展.
            丁○○
選任辯護人  葉張基律師
上列被告因違反醫師法等案件，經檢察官提起公訴（98年度偵字
第11150號），本院判決如下：
    主  文
甲○○共同犯醫師法第二十八條第一項前段之非法執行醫療業務
罪，累犯，處有期徒刑貳年；減為有期徒刑壹年。又犯詐欺取財
罪，累犯，處有期徒刑貳年陸月。應執行有期徒刑參年貳月。
丁○○共同犯醫師法第二十八條第一項前段之非法執行醫療業務
罪，處有期徒刑壹年；減為有期徒刑陸月，如易科罰金，以新臺
幣壹仟元折算壹日。
    事  實
一、甲○○前因詐欺案件，經臺灣高等法院以89年度上易字第
    3685號判決判處有期徒刑1 年6 月，又因竊盜案件，經臺灣
    桃園地方法院以91年度易字第1587號判決判處有期徒刑3 月
    ，上開2 罪接續執行，於民國92年5 月7 日執行完畢。
二、甲○○於96年2 月1 日，代表吉安醫院與聖公媽護理之家負
    責人戊○○簽立醫療合作合約書，雙方約定由吉安醫院之醫
    師到聖公媽護理之家執行支援門診科別治療。詎甲○○與丁○○均明知未取得合法醫師資格，不得擅自執行醫療業務，
    竟共同基於非法執行醫療業務之犯意聯絡，自96年2 月至3
    月間，2 人一同前往聖公媽護理之家，由甲○○自稱「宋醫
    師」，並與丁○○輪流為病患陳金銓、魯德、吳建貿、陳常
    清、林坤永、張簡金川、符業成、李世昌、張榮原、呂成獻
    、林東成、劉百輝等人看診、書寫病歷及開立藥物處方，而
    看診完翌日則由吉安醫院不知情人員將藥品交付病人，2 人
    以此方式非法執行醫療業務。
三、甲○○明知其無清償意願與能力，基於意圖為自己不法所有
    之接續犯意，於96年2 月26日、3 月8 日、4 月2 日、4 月
    15日，以假冒醫師身分而佯裝為有清償能力之人，向戊○○
    誆稱亟需用款周轉云云，致戊○○陷於錯誤，陸續匯款貸予
    新臺幣（下同）100 萬元、100 萬元、200 萬元、200 萬元
    。甲○○並交付如附表所示發票人為其子宋榮發、付款人為
    陽信銀行、金額共650 萬元（原起訴書誤載為630 萬元，應
    予更正）之支票3 張予戊○○，嗣因上開3 張支票到期後未
    獲兌現又得知甲○○不具醫師資格，始悉上情。
四、案經戊○○訴由臺灣高雄地方法院檢察署檢察官偵查起訴。
    理  由
一、證據能力部分：
    按被告以外之人於審判外之陳述，雖不符刑事訴訟法第159
    條之1 至第159 條之4 之規定，而經當事人於審判程序同意
    作為證據，法院審酌該言詞陳述或書面陳述作成時之情況，
    認為適當者，亦得為證據，刑事訴訟法第159 條之5 第1 項
    定有明文。本件檢察官、被告於本院審判程序時，就本判決
    所引用審判外之言詞或書面陳述，均明示同意有證據能力，
    本院審酌該具有傳聞證據性質之證據，其取得過程並無瑕疵
    ，與待證事實具有關聯性，證明力非明顯過低，以之作為證
    據係屬適當，認俱得為證據。
二、認定犯罪事實所憑證據及理由；
  (一)被告2 人違反醫師法部分（即事實欄二）：
    訊據被告2 人固坦承於96年2 月至3 月間前往聖公媽護理之
    家之事實，惟被告丁○○除坦承期間曾1 次書寫患者病情外
    、被告甲○○則矢口否任有何擅自執行醫療業務之犯行，被
    告丁○○辯稱：平常都是陪同宋醫師去護理之家訪查吉安醫
    院支援醫生服務情形，只有1 次剛好支援醫生請假，宋醫師
    要代為看診、以聽診器診查，由我寫下患者病情云云，被告
    甲○○辯稱：伊到護理之家是單純拜訪，順便將護理長整理
    好病患資料帶回吉安醫院，再由醫師開處方，伊絕對沒有自
    稱醫師云云。經查：
  1.被告甲○○於96年2 月1 日，代表吉安醫院與聖公媽護理之
    家負責人戊○○簽立醫療合作合約書，雙方約定由吉安醫院
    之醫師到聖公媽護理之家執行支援門診科別治療。被告甲○○與被告丁○○均未取得合法醫師資格，自96年2 月至3 月
    間，2 人一同前往聖公媽護理之家，以及護理之家病患陳金
    銓、魯德、吳建貿、陳常清、林坤永、張簡金川、符業成、
    李世昌、張榮原、呂成獻、林東成、劉百輝等人，於上述期
    間均經診療並開立處方箋等情，業據被告2 人所不否認，並
    經證人戊○○、聖公媽護理之家護理長鄭月霞分別證述明確
    ，復有醫療合作合約書、行政院衛生署97年7 月23日衛署醫
    字第0970212663號函各1 份、患者陳金銓等12人之醫師診療
    紀錄、處分箋影本各1 份在卷可稽（偵(一)卷第10-33 頁、第
    57頁、第61-63 頁）。此部分之事實固堪採認。
  2.被告丁○○雖辯稱：伊於96、97年間任職吉安醫院約1 年，
    只知道甲○○是吉安醫院的老闆，不清楚甲○○沒有醫師資
    格云云。然經證人即吉安醫院醫師鄭燿賢於審理時證稱：96
    年間甲○○是吉安醫院董事長，丁○○擔任秘書，他們負責
    行政事務跟發薪水，不具醫師資格不可從事實際醫療業務；
    卷內聖公媽護理之家病患陳金銓等12人的診療紀錄，經我檢
    視後確認不是我的字跡，我沒有去支援過聖公媽護理之家，
    當然不是由我開立處方箋，也沒有人將護理之家的患者症狀
    拿給我看診或開處方箋，至於蓋章可能是申報人員的固定作
    業流程等語（本院卷第41-42 頁）。足認被告甲○○、丁○○不具醫師資格，2 人僅得負責處理一般行政事務甚明。而
    被告丁○○既任職吉安醫院達1 年，並擔任被告甲○○之秘
    書，協助行政範疇內之事務，豈不知被告甲○○未具醫師資
    格而不得從事醫療行為？被告丁○○以前詞置辯，顯非可採
    。
  3.再者，被告甲○○、丁○○2 人於上揭時、地，由甲○○自
    稱醫師，並與丁○○輪流為病患陳金銓等12人看診、書寫病
    歷及開立處方，而看診完翌日再由吉安醫院人員將藥品交付
    病人等節，經證人戊○○於偵訊及審理中證稱：我是聖公媽
    護理之家的負責人，96年間吉安醫院派1 位業務來推廣可以
    安排醫師到護理之家看診，我有到吉安醫院參觀之後才簽約
    ，由甲○○、丁○○來看診，但護理之家的護理長、護士會
    跟診，一開始是甲○○看診，後來她們告訴我有時候是丁○○在看診寫藥，甚至謠傳說丁○○醫師又來看診之類，我問
    甲○○是怎麼回事，結果他就沒有再來，我再問他為何不看
    診，他又說其他安養中心很忙等語（偵(二)卷第103 頁、本院
    卷第80頁），證人鄭月霞於偵訊時證稱：我於96年間看過甲○○來護理之家看診，約1 、2 個月，當時他叫宋國展，還
    帶丁○○過來，我會跟診，起初是宋醫師看診，丁○○登記
    、寫，後來變成丁○○在看診，我覺得很奇怪就向負責人戊○○報告，之後改由林其昀醫師來看診等語（偵(二)卷第114-
    115 頁），證人即聖公媽護理之家看護員工曾鳳春、許秀管
    於偵查中均證稱：我看過照片中的人（甲○○）來護理之家
    幫病人看診，一星期來一次，另外還有一位女生會寫病歷等
    語（偵(二)卷第113 頁、第115-116 頁），以及證人即患者陳
    金銓、李世昌於偵查中證稱：我知道宋醫師，他在護理之家
    幫我看過診，他都會帶一位小姐來等語（偵(二)卷第17頁、第
    111-112 頁）。而上開證人所述，互核均大致相符。雖被告
    甲○○當庭質疑戊○○所述不實，然經戊○○表示：原本依
    據規定病患必須至診所看診，但為方便護理之家，所以向衛
    生所申請支援醫師到聖公媽護理之家看診，如果不是甲○○
    他們來看診，則96年2 、3 月間護理之家行動不便的患者要
    如何就醫服藥等語甚明（本院卷第86頁）。是被告丁○○所
    辯僅1 次書寫患者病情、被告甲○○辯稱未曾看診云云，顯
    與事實不符，委無可採。被告2 人確於96年2 、3 月間，前
    往聖公媽護理輪流為之家患者陳金銓等12人診療、書寫病歷
    及開立藥物處方，足堪認定。
  4.至證人即共同被告丁○○於審理中證稱：平常我與甲○○是
    到護理之家拜訪視察，會詢問病患支援醫師看診的狀況，我
    們都穿便服，不會穿醫師服等語（本院卷第80-81 頁）。然
    丁○○既擔任被告甲○○之秘書，隨同被告甲○○前往護理
    之家，且對於究係何人在護理之家看診乙情，先於警詢中稱
    ：吉安醫院與護理之家簽約後是由鄭燿賢醫師看診，我不清
    楚甲○○有無看診（偵(一)卷第93頁），於偵查中改稱：我跟
    甲○○到護理之家是擴展業務的拜訪（偵(二)卷第107 頁），
    則丁○○對於前往護理之家等細節相關問題，所述前後不一
    、避重就輕，其證詞要無可採，無法為被告甲○○有利之認
    定。
  5.綜合上述，被告2 人所辯與常情不符，且與本院上開調查證
    據結果相佐，可認與事實不符，而不足採。是本件被告2 人
    明知其在我國並未取得合法醫師資格，不得擅自執行醫療業
    務，竟仍於上揭時、地，輪流為陳金銓等12人看診、書寫病
    歷及開立藥物處方等醫療行為之事證明確，應依法論科。
  (二)被告甲○○詐欺取財部分（即事實欄三）：
    訊據被告甲○○坦承向告訴人戊○○借款之事實，惟否認有
    何詐欺取財之犯行，辯稱：伊與戊○○是男女朋友，沒有假
    冒醫師要騙錢的意思，伊要談還款都被拒絕云云。經查：
  1.被告甲○○於96年2 月26日、3 月8 日、4 月2 日、4 月15
    日，向戊○○稱亟需用款周轉云云，致戊○○陷先後匯款貸
    予100 萬元、100 萬元、200 萬元、200 萬元。甲○○並交
    付發票人為其子宋榮發、付款人為陽信銀行、金額共650 萬
    元之支票3 張予戊○○，嗣該3 張支票到期後未獲兌現等節
    ，經證人戊○○證述明確，復有戊○○提出其高雄銀行入戶
    電匯匯款回條影本3 紙、支票存根影本1 紙，以及上開支票
    影本3 紙在卷可參（偵(一)卷第36-39 頁、第42頁），且被告
    甲○○對於此節均不爭執。
  2.被告甲○○並未具有醫師資格乙節，有行政院衛生署97年7
    月23日衛署醫字第0970212663號函1 份可參（偵(一)卷第57頁
    ）。又被告甲○○以假冒醫師身分而佯裝為有清償能力之人
    ，向告訴人戊○○共借貸600 萬元之事實，經證人戊○○於
    偵、審中均證稱：我擔任聖公媽護理之家的負責人，於96年
    2 月1 日與吉安醫院簽立醫療合作合約書才認識甲○○，他
    當時叫宋國展、自稱是醫生，出入以賓士車代步，每次都與
    丁○○一起到聖公媽護理之家來看診，還帶我去看他的別墅
    裡面有掛他的照片，說吉安醫院也是他買下的，顯示他資力
    很好的樣子，後來說要借款周轉之用，我總共借600 萬元給
    他，但當時我查詢他給我的支票沒有問題，直到96年5 月再
    查他給我的支票才知道拒絕往來等語（偵(二)卷第103 頁、本
    院卷第78-79 頁）。而證人戊○○與被告甲○○間在本案之
    前無仇怨，於偵、審中經具結而負擔偽證罪責後所為證述，
    並提出前揭匯款回條、支票存根影本等為佐。反觀被告甲○○於偵訊時陳稱：我於96、97年擔任吉安醫院董事長，請了
    很多醫生，我有向戊○○借600 萬元，因為競選立委需用錢
    ，我沒有還錢等語（偵(二)卷第106-107 頁），於本院準備程
    序中改稱：戊○○是基於私人情誼才借錢給我等語（本院審
    醫訴字卷第37頁），顯見被告甲○○就其如何向戊○○請託
    借款之緣由，前後所述不符。參以，借貸行為既表達有意願
    與能力清償之意，且醫師身分在一般社會觀念上確使人認為
    具有相當資力及還款能力，本件被告甲○○以假冒醫師身分
    而佯裝為有清償能力之人，顯係隱瞞其資力而屬施用詐術無
    訛，致使戊○○信以為真，而貸予款項受有損失。
  3.雖證人丙○○於審理時證稱：我在吉安醫院兼職約20幾天就
    退休，甲○○跟戊○○可能同居，因為我看過他們早上一起
    用餐（本院卷第62-63 頁），證人乙○○於審理時證稱：我
    在吉安院任職時看過戊○○與甲○○一同出入，戊○○也擺
    出老闆娘的架子（本院卷第64頁）。然此情亦經證人戊○○
    表示：我不清楚證人丙○○、乙○○是誰，我是被甲○○騙
    了，我曾與護理長一起跟甲○○到吉安醫院參觀過，但沒有
    證人說的那麼離譜，也沒有聽過有人稱呼我老闆娘等語（本
    院卷第85頁）。惟一般誆稱借款之詐欺取財案件，加害人與
    被害人通常有一定程度認識，被害人更易陷於錯誤，不甚相
    識反難以施詐得逞。本件被告甲○○、告訴人戊○○間縱有
    私人交情，然與被告甲○○以「假冒醫師身分佯裝有資力之
    人」而為詐欺取財犯行無涉。況被告甲○○自96年間借款迄
    今已逾3 年，並未清償款項或提出相關還款計畫，益徵其主
    觀上確有詐欺取財之犯意至明。
  4.從而，被告甲○○上開詐欺取財犯行之事證明確，應依法論
    科。
三、論罪科刑：
  (一)按「醫療行為」係指以治療、矯正或預防人體疾病、傷害、
    殘缺為直接目的，所為之診察、診斷及治療；或基於診察、
    診斷結果，以治療為目的，所為的處方、用藥、施術或處置
    等行為的全部或一部，均屬之；又「醫療業務」係指以醫療
    行為為職業者而言。是本件被告甲○○、丁○○共同前往聖
    公媽護理之家執行支援門診，為病患陳金銓等12人看診、書
    寫病歷及開立藥物處方，自屬執行醫療業務無疑。而被告2
    人在我國並未取得合法醫師資格，不得擅自直行醫療業務，
    又無醫師法第28條但書所列不罰情形，亦如前述。是核被告
    2 人就事實欄二所為，均係犯醫師法第28條第1 項前段之非
    法執行醫療業務罪。其2 人就上開犯行間，有犯意聯絡、行
    為分擔，均論以共同正犯。又刑事法若干犯罪之行為態樣，
    本質上原具有反覆、延續實行之特徵，立法時既予特別歸類
    ，定為犯罪構成要件之行為要素，則行為人基於概括之犯意
    ，在密切接近之一定時、地持續實行之複次行為，倘依社會
    通念，於客觀上認為符合一個反覆、延續性之行為觀念者，
    於刑法評價上，即應僅成立一罪，俾免有重複評價、刑度超
    過罪責與不法內涵之疑慮；學理上所稱「集合犯」之職業性
    、營業性或收集性等具有重複特質之犯罪均屬之，例如經營
    、從事業務、收集、販賣、製造、散布等行為概念者是（最
    高法院95年度台上字第1079號判決意旨可資參照）。被告2
    人所為違反醫師法之犯行，渠等所為數次醫療行為係在密集
    期間內以相同之方式持續進行其業務，在行為概念上，縱有
    多次執行醫療之舉措，仍應評價認係包括一罪之集合犯。
  (二)核被告甲○○就事實欄三所為，係犯刑法第339 條第1 項之
    詐欺取財罪。被告甲○○自96年2 月至4 月間陸續向告訴人
    借貸款項行為，時間密接，且其主觀上出於一個詐欺取財之
    意思，應認基於單一犯意接續所為，侵害單一法益，為接續
    犯而論以一罪。又被告甲○○上開違反醫師法、詐欺取財犯
    行，犯意各別、行為互殊，應予分論併罰。其有事實欄一所
    載前科記錄，甫於92年5 月7 日執行完畢等情，有臺灣高等
    法院被告前案紀錄表1 份在卷可稽，其受有期徒刑執行完畢
    後，5 年以內故意再犯本件有期徒刑以上2 罪，均為累犯，
    應依刑法第47條第1 項之規定加重其刑。
  (三)爰審酌被告甲○○、丁○○2 人均明知其在我國並未取得合
    法醫師資格，不得擅自執行醫療業務，竟仍前往聖公媽護理
    之家為患者陳金銓等12人看診、書寫病歷及開立藥物處方，
    而非法執行醫療行為，影響公眾醫療品質，對就診之病患之
    身體健康妨害甚鉅，渠等違法執行醫療業務行為，除行醫之
    資格、能力堪慮，或有生危害於就診者，更因未受主管機關
    監督，無法妥善保護病患權益；雖被告丁○○及其辯護人於
    審理中稱僅1 次聽從甲○○指示寫下患者病情，但願意認罪
    等語，然所謂「被告認罪」乃訴訟行為之意思表示，並非「
    自白犯罪」之意，不能解為被告承認犯罪（最高法院99年度
    台上字第2665、4938號判決可參），是被告丁○○縱程序上
    為認罪之表示，但依其前開所辯仍難認係實體上坦認犯行之
    意；且被告甲○○前於88年間曾有違反醫師法之前科，有前
    揭臺灣高等法院被告前案紀錄表1 份可參，再為此次違反醫
    師法犯行，惡性非輕，以及被告2 人違反醫師法部分犯行之
    主從關係（主要由甲○○自稱宋醫師看診）；被告甲○○另
    假冒醫師身分而佯裝為有清償能力之人，向告訴人借貸600
    萬元，造成告訴人受有財產上損害，迄未與告訴人達成和解
    及賠償損害，並參酌被告2 人前開犯行之犯罪動機、手段及
    所造成危害等一切情狀，分別量處如主文所示之刑，以資懲
    儆。末查被告2 人違反醫師法犯行時間係在96年4 月24日以
    前，合於中華民國96年罪犯減刑條例第2 條第1 項第3 款規
    定，而無同條例第3 條不得減刑之情形，均應依同條例第2
    條第1 項第3 款之規定，分別減其宣告刑2 分之1 ；至被告
    甲○○詐欺取財犯行部分經宣告有期徒刑逾1 年6 月，符合
    上開條例第3 條所列不予減刑規定，故不予減刑；及就被告
    甲○○部分定其應執行刑、被告丁○○部分諭知易科罰金之
    折算標準如主文所示。
據上論斷，應依刑事訴訟法第299 條第1 項前段，醫師法第28條
第1 項前段、刑法第28條、第339 條第1 項、第41條第1 項前段
、第47條第1 項、第51條第5 款，中華民國九十六年罪犯減刑條
例第2 條第1 項第3 款、第7 條、第9 條、第11條，刑法施行法
第1 條之1 ，判決如主文。
本案經檢察官賴寶合到庭執行職務。
中    華    民    國    99    年    10    月    14    日
                  刑事第十二庭  審判長法  官  黃建榮
                                      法  官  陳川傑
                                      法  官  王品惠
以上正本證明與原本無異。
如不服本判決，應於判決送達後10日內，向本院提出上訴狀。
中    華    民    國    99    年    10    月    14    日
                                      書記官  李文廣
附表：（戊○○收受之支票）
┌─┬──────┬────┬───┬─────┬────┬──────┬─────┐
│編│發票日期    │票面金額│發票人│票據號碼  │付款銀行│退票日期    │退票理由  │
│號│            │(新臺幣)│      │          │        │            │          │
├─┼──────┼────┼───┼─────┼────┼──────┼─────┤
│1 │97年12月31日│200 萬元│宋榮發│AC0000000 │陽信銀行│97年12月31日│拒絕往來戶│
│  │            │        │      │          │苓雅分行│            │          │
├─┼──────┼────┼───┼─────┼────┼──────┼─────┤
│2 │98年6 月30日│220 萬元│宋榮發│AC0000000 │陽信銀行│98年6 月30日│拒絕往來戶│
│  │            │        │      │          │苓雅分行│            │          │
├─┼──────┼────┼───┼─────┼────┼──────┼─────┤
│3 │98年12月31日│230 萬元│宋榮發│AC0000000 │陽信銀行│98年12月31日│拒絕往來戶│
│  │            │        │      │          │苓雅分行│            │          │
└─┴──────┴────┴───┴─────┴────┴──────┴─────┘
附錄本判決論罪科刑法條：
醫師法第28條
未取得合法醫師資格，擅自執行醫療業務者，處6 個月以上5 年
以下有期徒刑，得併科新臺幣30萬元以上150 萬元以下罰金，其
所使用之藥械沒收之。但合於下列情形之一者，不罰：
一、在中央主管機關認可之醫療機構，於醫師指導下實習之醫學
    院、校學生或畢業生。
二、在醫療機構於醫師指示下之護理人員、助產人員或其他醫事
    人員。
三、合於第 11 條第 1 項但書規定。
四、臨時施行急救。
中華民國刑法第339 條
意圖為自己或第三人不法之所有，以詐術使人將本人或第三人之
物交付者，處5 年以下有期徒刑、拘役或科或併科1 千元以下罰
金。
以前項方法得財產上不法之利益或使第三人得之者，亦同。
前二項之未遂犯罰之。

司法院資訊處製作；財團法人民間司法改革基金會備份。
